【裁判字號】    99,重上更(二),67
【裁判日期】    990520
【裁判案由】    毒品危害防制條例
【裁判全文】
臺灣高等法院刑事判決            99年度重上更(二)字第67號
上  訴  人  台灣桃園地方法院檢察署檢察官
被      告  甲○○
選任辯護人  蔡榮德律師
上列上訴人因被告違反毒品危害防制條例案件，不服臺灣桃園地
方法院95年度訴字第84號，中華民國95年11月8日第一審判決（
起訴案號：臺灣桃園地方法院檢察署93年度偵字第14501 號），
提起上訴，本院判決後，經最高法院第二次發回更審，本院判決
如下：
    主  文
原判決關於販賣第二級毒品無罪部分撤銷。
甲○○持有第二級毒品，處有期徒刑壹年陸月。
扣案之第二級毒品大麻參塊（淨重壹仟參佰玖拾伍點伍參公克）
、大麻煙貳拾貳支（淨重肆點參陸公克）沒收銷燬，上開第二級
毒品之外包裝（分別淨重肆拾點參捌公克、壹點參壹公克）沒收
。
    事  實
一、甲○○基於持有第二級毒品大麻之犯意，於民國93年8 月底
    至9 月初間，在桃園縣獅子王舞廳，向某真實姓名年籍不詳
    之成年男子，以新臺幣（下同）15萬元之價格，販入第二級
    毒品大麻3塊（淨重1395.53公克、包裝重40.38 公克）、大
    麻煙22支（淨重4.36公克、包裝重1.31公克），置於其所經
    營之桃園縣桃園市○○路367 號寰亞電信聯盟店內而持有之
    。嗣於93年9月10日下午9時20分許，為警持搜索票，在上址
    起獲第二級毒品大麻3塊（淨重1395.53 公克、包裝重40.38
    公克）、大麻煙22支（淨重4.36公克、包裝重1.31公克）及
    其所有與本案無涉之磅秤2個、分裝袋1批。
二、案經桃園縣政府警察局桃園分局報告臺灣桃園地方法院檢察
    署檢察官偵查起訴。
    理  由
一、按被告以外之人於審判外之言詞或書面陳述，除法律有規定
    者外，不得作為證據；又被告以外之人於審判外之陳述，雖
    不符合同法第159條之1至第159條之4之規定，但經當事人於
    審判程序同意作為證據，法院審酌該言詞陳述或書面陳述作
    成時之情況，認為適當者，亦得為證據，刑事訴訟法第 159
    條第1項及第159條之5第1項分別定有明文。經查，本判決所
    引用被告以外之人於審判外之陳述，固為傳聞證據，然檢察
    官、被告甲○○於本院準備程序時均表示同意作為證據，本
    院審酌上開證據資料製作時之情況，尚無違法不當及證明力
    明顯過低之瑕疵，亦認為以之作為證據應屬適當。揆諸前開
    規定，依刑事訴訟法第159條之5規定，認前揭證據資料均有
    證據能力。
二、訊據被告雖對於上揭時地以15萬元購入第二級毒品大麻並持
    有等情供承不諱，惟辯稱：扣案之大麻均係自己要施用，因
    購買之數量多比較便宜，才購入如此多大麻等語。惟查：
(一)上開第二級毒品大麻，係被告以15萬元購入等情，業據被告
    坦承不諱（見偵查卷第21頁、聲羈卷第6-8 頁），並有扣案
    之大麻3塊、大麻煙22支可資佐證。上揭扣案煙草3塊經鑑驗
    結果，均含第二級毒品大麻成分，合計淨重1395.53公克（
    空包裝總重40.38公克），有法務部調查局93 年10月20日調
    科壹字第080008305號鑑定書在卷可稽（見偵查卷第91頁）
    、扣案之煙捲22支經鑑驗結果，經隨機抽驗3 支均含第二級
    毒品大麻成分，合計淨重4.36公克（空包裝總重1.31公克）
    ，亦有法務部調查局93年10月8日調科壹字第080008304號鑑
    定書在卷可參（見偵查卷第90頁）。
(二)被告雖辯稱：大麻係供自己施用云云，惟被告於檢察官聲請
    羈押時供稱：「（你第一次買大麻嗎？）是的，之前都是朋
    友請客」「（被抓那天有沒有吸？）沒有」「我很少用」「
    （這麼多的大麻不是要賣怎麼會買？）兩個禮拜前一個晚上
    ，我在桃園獅子王舞廳跳舞，因為當時有施用K 他命，頭昏
    昏，那個綽號叫『阿德』的賣主一直吵著要賣我，我身上剛
    好有1、20 萬元，就買了，其實我不會用，我連煙都不會捲
    」等語（見第535號聲羈卷第7至9 頁），足認被告並非因施
    用而持有上開大麻。至被告為警查獲後，警方曾採集其尿液
    送驗，檢驗結果發現其尿液中呈第二級毒品MDMA之陽性反應
    ，並經原審法院裁定送觀察、勒戒，於94年5月6日執行完畢
    釋放，經臺灣桃園地方法院檢察署以93年度偵字第3938號為
    不起訴處分在案，有昭信科技顧問股份有限公司93年10 月4
    日濫用藥物陽性檢體檢驗報告、上開不起訴處分書在卷可憑
    （見偵查卷第100-102頁、原審卷第60-61頁），故亦無從認
    定被告有施用大麻，而為被告持有大麻犯行為施用所吸收之
    有利認定。
(三)公訴人雖以被告持有上開數量之大麻，認被告係基於販賣第
    二級毒品大麻以牟利之犯意而販入。惟按刑事法上之販賣毒
    品罪，不以販入之後，復行賣出為必要，祇須基於營利之意
    思而販入或賣出，有一於此，犯罪即應成立。故販入毒品而
    構成販賣毒品罪，必須行為人於販入之初即存有販賣營利之
    犯意，始足當之。本罪屬於傾向犯類型，須有化合於外部行
    為的一定內心傾向，始能成立之犯罪，不能單從外部行為評
    價；至犯罪條文上已規定意圖如何如何之犯罪者（如意圖販
    賣而持有毒品），則為目的犯。營利犯意之有無，胥賴積極
    之證據證明之，亦即必須有相當之客觀事實，足以表徵其主
    觀犯意之遂行性及確實性，方合致販入毒品即該當販賣罪之
    要件，不能以推測或擬制之方法，遽以認定。鑒於上述犯罪
    在舉證上有一定之難度性，為落實抑遏毒品犯罪之刑事政策
    ，以杜僥倖，對於持有毒品量已達一定數量，遠超過自己施
    用所需者，98年5 月20日修正之毒品危害防制條例第11條，
    乃依據毒品之價格及必要性或生理機能短時間施用毒品之容
    許性，並參酌醫學文獻、他國立法例及我國實務狀況，針對
    實可合理懷疑係以販賣營利之意思而販入或意圖販賣而持有
    ，但無確切證據足以證明之持有毒品一定數量以上者，予以
    重罰，刪除原條文第4 項「持有毒品達一定數量者，加重其
    刑至二分之一」之規定，分別依不同分級之毒品加重其刑責
    （修正條文第3項至第6項），以濟時窮，而免卻散布毒品之
    虞。準此，事實審法院就修正毒品危害防制條例公布施行前
    ，涉犯「販入毒品」之販賣毒品罪嫌案件，亦應本此基準，
    詳為調查審認，不能以推測理想之詞憑空懸揣，始無違於證
    據裁判原則。倘認僅該當於原條文第4 項之情形，在個案量
    刑上允宜參酌修法之意旨，妥適裁量，使輕重得宜，罰當其
    罪，以契合社會之法律感情（參照本件最高法院發回意旨）
    。是被告是否施用大麻之辯解雖然不一，且前述扣案毒品大
    麻係於被告持有狀態下所查獲，但違禁物持有之狀態，並非
    必可推知持有之原因，依通常生活經驗，可能為單純持有或
    基於其他不能證明之目的而持有，苟無確切事證，甚難僅因
    單純持有毒品而率行臆測行為人係出於販賣之主觀犯意而販
    入。再扣案之大麻3塊（煙草合計淨重1395.53公克，空包裝
    總重40.38公克）、大麻煙22 支（煙捲合計淨重4.36公克，
    空包裝總重1.31公克），量雖非少，然尚不得僅因被告持有
    之毒品數量稍多，即以擬制推測其基於販賣營利之意思而販
    入。至於法務部調查局95年7月31日調科壹字第09500294630
    號函稱：「60 公斤之成人以燒煙吸食方式吸食大麻，攝取3
    毫克 delta-9-THC（大麻主要活性成分）後會產生陶醉感，
    但大麻中THC含量不一，若以平均5%計算，約需吸食60 毫克
    始產生陶醉感，關於致死劑量，吸食大麻可能因失去知覺而
    在交通事故中身亡，但因施用大麻過量致死案例則尚無文獻
    」「有關大麻煙……每日消耗量問題，因燒煙方式係經由呼
    吸道施用，會有相當之耗費，故其施用量必較其他施用方式
    高，然因該種方式因個別吸毒者之習慣因素差異甚大，歉難
    提供該法施用量之估算」（見原審卷第184-185 頁），縱或
    不能據為被告供己施用之有利認定，亦無從推論被告有販賣
    營利之犯意。另扣案之磅秤、分裝袋，被告供稱：其中一磅
    秤係房東賣飲料用的，較小的磅秤是購買毒品時賣方一併交
    付，分裝袋係裝手機零件等語，亦無從證明被告購入一定數
    量之大麻即係基於販賣營利之犯意。
(四)綜上所述，本件事證明確，被告所辯無非事後飾詞卸責，委
    無足採，其持有第二級毒品大麻之犯行堪以認定。
三、按毒品危害防制條例修正第11條業於98年5 月20日以華總一
    義字第09800125141號公布，自公布後6個月即98年11月20日
    施行，新法第11 條規定：「持有第一級毒品者，處3年以下
    有期徒刑、拘役或新臺幣5 萬元以下罰金。持有第二級毒品
    者，處2年以下有期徒刑、拘役或新臺幣3萬元以下罰金。持
    有第一級毒品純質淨重10公克以上者，處1年以上7年以下有
    期徒刑，得併科新臺幣1 百萬元以下罰金。持有第二級毒品
    純質淨重20公克以上者，處6月以上5年以下有期徒刑，得併
    科新臺幣70萬元以下罰金。持有第三級毒品純質淨重20公克
    以上者，處3年以下有期徒刑，得併科新臺幣30 萬元以下罰
    金。持有第四級毒品純質淨重20 公克以上者，處1年以下有
    期徒刑，得併科新臺幣10萬元以下罰金。持有專供製造或施
    用第一級、第二級毒品之器具者，處1 年以下有期徒刑、拘
    役或新臺幣1萬元以下罰金。」，舊法第11 條規定：「持有
    第一級毒品者，處3年以下有期徒刑、拘役或新臺幣5萬元以
    下罰金。持有第二級毒品者，處2 年以下有期徒刑、拘役或
    新臺幣3 萬元以下罰金。持有專供製造或施用第一、二級毒
    品之器具者，處1年以下有期徒刑、拘役或新臺幣1萬元以下
    罰金。持有毒品達一定數量者，加重其刑至二分之一，其標
    準由行政院定之。」，而依舊法第11條第4 項授權規定訂定
    之轉讓持有毒品加重其刑之數量標準第2 條規定：「轉讓、
    持有毒品達一定數量者，加重其刑至2分之1，其標準如下：
    一、第一級毒品：淨重5 公克以上。二、第二級毒品：淨重
    10公克以上。三、第三級毒品：淨重20公克以上。四、第四
    級毒品：淨重20公克以上。前項所稱淨重，指除去包裝後之
    毒品重量。」，新法就持有毒品法定刑度雖未有變更，但關
    於持有毒品達一定數量者，其持有數量、刑度均有所變更，
    顯已影響行為人刑罰之法律效果，自屬法律變更，非僅單純
    法條明文化，經比較新舊法結果，仍應適用較有利於被告之
    行為時法律即修正前毒品危害防制條例第11條之規定。
四、查被告持有第二級毒品大麻之數量為淨重10公克以上，核其
    所為，係犯修正前毒品危害防制條例第11條第2項、第4項之
    持有第二級毒品罪。公訴意旨雖係起訴被告販賣第二級毒品
    大麻之犯行，然起訴事實已及於被告持有第二級毒品大麻之
    犯行，惟因不能證明被告有意圖營利之販賣故意，爰減縮犯
    罪事實而論以上開罪名，附此敘明。
五、原審認被告販賣第二級毒品大麻部分犯罪不能證明，然未予
    詳查，遽認被告持有第二級毒品大麻部分非起訴效力所及，
    而為無罪之判決，自有未洽。檢察官就販賣第二級毒品大麻
    部分提起上訴，認被告確有意圖營利而販入第二級毒品大麻
    犯行，雖無理由，然原判決既有上開可議之處，自應由本院
    將此部分予以撤銷改判。爰審酌被告之素行、犯罪之動機、
    目的、手段、持有之大麻數量龐大，犯後飾詞卸責等一切情
    狀，量處如主文第2 項所示之刑。至扣案之第二級毒品大麻
    （分別淨重1395.53公克、4.36 公克），依毒品危害防制條
    例第18條第1 項前段之規定予以沒收銷燬；上開外包裝（分
    別淨重40.38公克、1.31 公克），有防止毒品裸露、逸出及
    潮濕之功用，為被告所有供犯罪所用之物，併依刑法第38條
    第1項第2款之規定宣告沒收。扣案之磅秤2個、分裝袋1批，
    被告均否認係供持有大麻之用，且無證據證明與本案有關，
    故不予宣告沒收。
據上論斷，應依刑事訴訟法第369條第1項前段、第364條、第299
條第1項前段，修正前毒品危害防制條例第11 條第2項、第4項、
第18條第1項前段、刑法第2條第1項前段、第11條、第38條第1項
第2款，判決如主文。
本案經檢察官壽勤偉到庭執行職務。
中    華    民    國    99    年    5     月    20    日
                  刑事第五庭  審判長 法  官  高明哲
                                     法  官  高玉舜
                                     法  官  劉秉鑫
以上正本證明與原本無異。
如不服本判決，應於收受送達後10日內向本院提出上訴書狀，其
未敘述上訴之理由者並得於提起上訴後10日內向本院補提理由書
（均須按他造當事人之人數附繕本）「切勿逕送上級法院」。
                                     書記官  蔡宜蓁
中    華    民    國    99    年    5     月    20    日
附錄：本案論罪科刑法條全文
修正前毒品危害防制條例第11條
持有第一級毒品者，處3年以下有期徒刑、拘役或新臺幣5萬元以
下罰金。
持有第二級毒品者，處2年以下有期徒刑、拘役或新臺幣3萬元以
下罰金。
持有專供製造或施用第一、二級毒品之器具者，處1年以下有期
徒刑、拘役或新臺幣1萬元以下罰金。
持有毒品達一定數量者，加重其刑至二分之一，其標準由行政院
定之。

司法院資訊處製作；財團法人民間司法改革基金會備份。
